【裁判字號】    97,訴,2684
【裁判日期】    990129
【裁判案由】    確認合夥關係存在等
【裁判全文】
臺灣板橋地方法院民事判決              97年度訴字第2684號
原      告  協豐窯業股份有限公司
法定代理人  丙○○
原      告  丁○○
前列二人共同
訴訟代理人  張靜怡律師
            黃璧川律師
被      告  乙○○
            庚○○
上二人共同
訴訟代理人  張智剛律師
上列當事人間請求確認合夥關係存在等事件，經本院於民國98年
12月22日言詞辯論終結，判決如下：
    主  文
原告之訴駁回。
訴訟費用由原告負擔。
    事實及理由
壹、程序方面：
    按訴狀送達後，原告不得將原訴變更或追加他訴，但被告同
    意、請求之基礎事實同一、擴張或減縮應受判決事項之聲明
    者，不在此限；又被告於訴之變更或追加無異議，而為本案
    之言詞辯論者，視為同意變更或追加，民事訴訟法第255 條
    第1 項第1 、2 、3 款及第2 項分別定有明文。而所謂請求
    之基礎事實同一，係指變更或追加之訴與原訴之主要爭點有
    共同性，各請求利益之主張在社會生活上可認為同一或關聯
    ，而就原請求之訴訟及證據資料，於審理繼續進行在相當程
    度範圍內具有同一性或一體性，得期待於後請求之審理予以
    利用，俾先後兩請求在同一程序得加以解決，避免重複審理
    ，進而為統一解決紛爭者（最高法院91年度台抗字第552 號
    裁定意旨參照）。經查，原告起訴聲明原為：「(一)確認原告
    協豐窯業股份有限公司與被告間就百鑫集團各工地之合夥關
    係存在。(二)被告等應提出合夥事業百鑫集團自民國68年起至
    97年度之收入帳本、支出帳本、繳費簿、財產目錄、資產負
    債表、年度結算申報書、會計師帳本、銀行往來資金及所有
    存摺明細表供原告協豐窯業股份有限公司查閱。(三)確認許新
    旺與被告間就百鑫集團各工地之合夥關係存在。(四)被告等應
    提出合夥事業百鑫集團自68年起至97年度之收入帳本、支出
    帳本、繳費簿、財產目錄、資產負債表、年度結算申報書、
    會計師帳本、銀行往來資金及所有存摺明細表供原告丁○○
    查閱。」；嗣於98年9 月22日提出民事準備(四)更正聲明狀變
    更聲明為「(一)確認原告協豐窯業股份有限公司與被告間就『
    臺北縣永和鎮（當時尚未升格）龜崙蘭溪洲段下溪洲小段62
    -16 、62-21 地號土地及上建物』、『新店市○○段油車坑
    小段第145-1 地號土地其上建物部分』及『南港區○○段○○段307 、29 6-2、297-1 地號土地及其上建物』3 個建案
    之合夥關係存在。(二)被告等應提出合夥事業：『臺北縣永和
    鎮（當時尚未升格）龜崙蘭溪洲段下溪洲小段62-16 、62-2
    1 地號土地及上建物』、『新店市○○段油車坑小段第145-
    1 地號土地其上建物部分』及『南港區○○段○ ○段307 、
    296-2 、297- 1地號土地及其上建物』3 個建案，自68年起
    至97度之收入帳本、支出帳本、繳費簿、財產目錄、資產負
    債表、年度結算申報書、會計師帳本、銀行往來資金及所有
    存摺明細表供原告協豐窯業股份有限公司查閱。(三)確認許新
    旺與被告間就『臺北縣永和鎮（當時尚未升格）龜崙蘭溪洲
    段下溪洲小段62-16 、62-21 地號土地及上建物』、『新店
    市○○段油車坑小段第145-1 地號土地其上建物部分』及『
    南港區○○段○ ○段307 、296-2 、297-1 地號土地及其上
    建物』3 個建案之合夥關係存在。(四)被告等應提出合夥事業
    『臺北縣永和鎮（當時尚未升格）龜崙蘭溪洲段下溪洲小段
    62-16 、62-2 1地號土地及上建物』、『新店市○○段油車
    坑小段第145- 1地號土地其上建物部分』及『南港區○○段
    ○ ○段307 、296-2 、297-1 地號土地及其上建物』3 個建
    案，自68起至97度之收入帳本、支出帳本、繳費簿、財產目
    錄、資產負債表、年度結算申報書、會計師帳本、銀行往來
    資金及所有存摺明細表供原告丁○○查閱。」經核變更之訴
    與原訴之基礎事實同一，訴訟證據及資料具有同一性，可於
    本院審理程序中加以利用，且被告於訴之變更無異議，而為
    本案之言詞辯論，視為同意變更，是原告訴之變更應屬合法
    。
貳、實體方面：
一、原告主張：
  (一)被告庚○○、乙○○為訴外人許新旺（71年11月22日歿）之
    女、女婿，被告二人自68年起即經常共同拜訪許新旺任負責
    人之協豐窯業股份有限公司（下稱協豐公司），鼓吹房地產
    獲利頗豐，剛好被告乙○○所組成之合夥事業體可以空出1
    股給許新旺時任負責人之協豐公司，遂邀集許新旺以協豐窯
    業公司之營運資金（當時協豐窯業公司購置先進的歐美機械
    及蓋立廠房在即），先拿來投資訴外人甲○○所主導之不動
    產合夥事業體，待合夥事業獲利後，即可將進口機械設備及
    興建廠房的錢全部還清。許新旺家族及協豐窯業公司包括當
    時掌財務之訴外人許添丁、負責公司營運之廠長即原告丁○○均知悉，原告丁○○並負責將款項交付給協豐窯業暨許新
    旺家族之對外窗口即被告乙○○，其中有多筆款項是由許新
    旺指示許添丁開立協豐窯業公司所借個人名義使用之戶頭支
    票，領出現金交給乙○○。當時由於金額甚鉅，原告丁○○
    尚多次商請朋友幫忙運錢，將現金交給被告乙○○，以加入
    訴外人甲○○所主導之不動產合夥事業體。
  (二)因現金均交給被告乙○○作為投資訴外人甲○○所主導之房
    地產投資之用，致使協豐窯業公司營運發生困難，遂要求訴
    外人甲○○之合夥經營團隊須幫原告協豐公司興建廠房，以
    協豐公司出具興建廠房所需之材料而訴外人甲○○之合夥經
    營團隊負責興建、施工，並以合夥投資之收益相抵沖，所以
    在被告乙○○與訴外人甲○○兩人初估原告投資金額新臺幣
    （下同）6,000 元之會算單中，出現被告乙○○要求將「鶯
    歌廠房興建」費用扣掉，並在合夥事業經營過程中，因為協
    豐公司經營需要資金，遂要求訴外人甲○○擔任協豐公司借
    款之連帶保證人，並要求訴外人甲○○要將其名下士林蘭雅
    段土地供協豐公司抵押貸款600 萬元，以供協豐公司週轉使
    用，更彰顯本件投資資金，係以協豐公司將公司的周轉金，
    交付給以訴外人甲○○為首之合夥事業體作為投資，才會以
    協豐公司之支出作為找補之依據。
  (三)「協豐窯業暨許新旺家族」共出資19,982,450元，在「臺北
    縣永和鎮（當時尚未升格）龜崙蘭溪洲段下溪洲小段62-16
    、62-21 地號土地及上建物」、「新店市○○段油車坑小段
    第145-1 地號土地其上建物部分」兩案的土地謄本可以看到
    有「協豐窯業股東暨許新旺家族」的名字，並由訴外人甲○○所主導之合夥事業體執行者，來決定需要用到「協豐窯業
    股東暨許新旺家族」哪些人的名字，並將名字登記在該等人
    名下，此從這兩案土地登記情形訴外人甲○○主導之部分曾
    用訴外人甲○○、被告乙○○的父親「王春明」名義，而「
    協豐窯業股東暨許新旺家族」則用「許新旺」名義；而興建
    後之房子部分則分別登記在「協豐窯業股東暨許新旺家族」
    成員名下可知。保平路其上建物部分，有登記於訴外人許添
    丁、許王彩雲、陳明禮、許嬌、許裕、丁○○、許高月娥
    、許佩莉、許佩玲等9 人名下，且此9 人亦為永和市○○段
    第880 、372 地號土地即保平路179 、181 、183 、185 、
    、187 、191 、193 、197 號及2 、3 、4 、5 樓、189 號
    及2 、3 樓、195 號及3 、5 樓之原始起造人，亦同為原告
    協豐公司之股東；其中有關保平路197 號3 樓則亦有登記於
    訴外人許新旺的二兒子（許裕，82年歿）的太太戊○○○
    名下；「新店市○○段油車坑小段第145-1 土地上建物部分
    」有部分則登記訴外人許王彩雲、許嬌、原告丁○○等人為
    起造人，其餘起造人等則均由訴外人甲○○負責提供名單。
    前揭情形，亦經被告於本院刑事庭97年度自更字第3 號侵占
    案件（下稱系爭侵占案件）之陳報狀上自認「許新旺以個人
    名義須再動用家族名義登記房屋…」，此可觀之，如果這是
    訴外人許新旺單純自己的投資，何需要再動用到「家族名義
    」登記房屋？更何況家族名義人多為協豐公司股東。從此觀
    點更可清晰知悉，出資者係以協豐公司名義出資，而非以訴
    外人許新旺個人名義出資。訴外人甲○○、被告乙○○之父
    親王春明於71年8 月24日過世，訴外人許新旺亦於71年11月
    22日過世，被告庚○○及乙○○趁勢欲奪取許家的財產，徒
    以「許家男丁打壓女兒，不讓女兒繼承家產」的污名化理由
    ，展開一系列的爭取股權家產事宜。因為訴外人許新旺過世
    ，庚○○爭產無所獲後，被告庚○○及乙○○遂惡意將協豐
    公司當初以公司營運資金所投資3 個合夥事業體，應分得之
    利潤侵佔不予分配，也惡意不提供3 個合夥事業體的所有對
    帳資料、金錢流向，所獲得的利潤，均由被告庚○○、乙○○私吞。早在81年8 月30日訴外人甲○○即與被告乙○○會
    算且簽署協議書（下稱系爭協議書），且已經收受訴外人甲○○（民事準備(四)更正聲明狀誤載為乙○○）交付之3,000
    萬元，一直到原告等提起刑事及民事訴訟時被告等均狡賴不
    予分配，甚或還以商務帳冊保存期限為由拒絕提供帳冊，也
    不願製作新的會算單與原告等對帳，侵吞投資款達30 年 之
    久，其心可議。
  (四)被告庚○○從68年起，確係與其先生即被告乙○○共同多次
    到協豐公司處，說服協豐公司之經營者以公司現有營運資金
    供作投資款，因為此投資係協豐公司投資訴外人甲○○的合
    夥事業體，所以被告庚○○個人也沒份，被告庚○○才會跟
    著父親許新旺以個人名義再出資，但此仍無礙於被告庚○○
    係與被告乙○○共同出面，共同邀請許新旺以協豐公司之營
    運資金投資合夥之事實。
  (五)原告丁○○係訴外人許新旺之繼承人，合夥關係存在於訴外
    人許新旺與被告間，則訴外人許新旺之繼承人就承受許新旺
    對於被告的確認合夥關係請求權及依據合夥關係請求對造交
    付帳冊之權利，爰依民法第675 條為本件之請求。
  (六)訴之聲明：1.確認原告協豐公司與被告間就「臺北縣永和鎮
    （當時尚未升格）龜崙蘭溪洲段下溪洲小段62-16 、62-21
    地號土地及上建物」、「新店市○○段油車坑小段第145-1
    地號土地其上建物部分」及「南港區○○段○ ○段307 、29
    6-2 、297-1 地號土地及其上建物」3 個建案之合夥關係存
    在。2.被告等應提出合夥事業：「臺北縣永和鎮（當時尚未
    升格）龜崙蘭溪洲段下溪洲小段62-16 、62-21 地號土地及
    上建物」、「新店市○○段油車坑小段第145-1 地號土地其
    上建物部分」及「南港區○○段○ ○段307 、296-2 、297-
    1 地號土地及其上建物」3 個建案，自68年起至97年度之收
    入帳本、支出帳本、繳費簿、財產目錄、資產負債表、年度
    結算申報書、會計師帳本、銀行往來資金及所有存摺明細表
    供原告協豐窯業股份有限公司查閱。3.確認訴外人許新旺與
    被告間就「臺北縣永和鎮（當時尚未升格）龜崙蘭溪洲段下
    溪洲小段62-16 、62-21 地號土地及上建物」、「新店市○○段油車坑小段第145-1 地號土地其上建物部分」及「南港
    區○○段○ ○段307 、296-2 、297-1 地號土地及其上建物
    」3 個建案之合夥關係存在。4.被告等應提出合夥事業「台
    北縣永和鎮（當時尚未升格）龜崙蘭溪洲段下溪洲小段62-1
    6 、62-21 地號土地及上建物」、「新店市○○段油車坑小
    段第145-1 地號土地其上建物部分」及「南港區○○段○ ○
    段307 、296-2 、297-1 地號土地及其上建物」3 個建案，
    自68起至97度之收入帳本、支出帳本、繳費簿、財產目錄、
    資產負債表、年度結算申報書、會計師帳本、銀行往來資金
    及所有存摺明細表供原告丁○○查閱。
二、被告則以：
  (一)被告庚○○部分：
  1.查訴外人許新旺並未將資金交與被告庚○○投資，而被告庚○○亦未參加乙○○、甲○○兄弟間之不動產營造事業，亦
    非被告乙○○兄弟間所成立公司之股東，更非81年8 月30日
    協議書之當事人。被告庚○○之父許新旺係投資被告乙○○
    從事興建不動產之事業，當時（約68年間）被告庚○○為學
    校老師，根本不可能也沒有參加任何公司經營，原告協豐公
    司迄未能證明與被告庚○○間有何投資合夥關係，而原告丁○○亦未能證明庚○○有參與任何合夥投資事務之執行，渠
    等主張與被告庚○○間就永和市○○路、新店清潭竹林路及
    南港工地之合夥關係存在，並無理由。
  2.原告雖以被告庚○○有書寫遭訴外人甲○○陷害之信件、被
    告乙○○借款給訴外人甲○○，卻由被告庚○○出面主張、
    或以被告庚○○出面控告乙○○其他弟妹等事，主張被告庚○○參與合夥事務云云。然上開事項或僅為對於事實之陳述
    ，或實際確係被告庚○○借款給訴外人甲○○，及乙○○父
    親之土地登記贈與被告庚○○，之後王家家族合建，卻在登
    記時將應分配予被庚○○名下之地下室擅自過戶與他人，乃
    由被告庚○○出面主張權利，事屬自然，且上開事件之時間
    均已在訴外人許新旺合夥結束以後之時間，顯與68年之合夥
    無關，原告以此等與合夥無關之事欲證明庚○○有參與合夥
    ，顯有錯誤。
  3.又被告庚○○個人因為訴外人許新旺之邀約，用個人資金參
    加投資，此從起訴狀原證1 許新旺手寫的日曆記事中，均有
    記載「阿卿入50萬」、「卿私分30萬」、「卿出10萬」、「
    阿卿50萬」等字樣，足證被告庚○○本身係參與投資者，並
    非經營者，並無提出合夥事業資產負債表等表冊之義務。另
    起訴狀原證1 證物「投資款計算手稿影本」，其中除第2 張
    及第3 張中以日曆紙書寫文字金額者，係訴外人許新旺之筆
    跡外，其他文件均不知係何人所寫，被告否認其真實性，不
    足以作為計算之基礎。
  (二)被告乙○○部分：
  1.被告乙○○岳父許新旺係以自己資金參與被告乙○○興建不
    動產，並非以其所經營之協豐公司之資金投資，其中尚有訴
    外人許新旺邀同被告庚○○一起投資約145 萬元。是原告協
    豐公司無法證明有資金交予被告乙○○參與投資合夥，其主
    張無理由。另被告乙○○從未否認與訴外人許新旺間之合夥
    關係，原告丁○○訴請確認合夥關係存在，並無確認利益。
  2.訴外人許新旺與被告乙○○合夥投資不動產，係以個人名義
    為之，所投資之資金交由被告乙○○後，由被告乙○○與其
    兄弟甲○○等人對外購買土地，再由兄弟間之營造公司負責
    興建房屋，就投資事項而言並未另外成立公司。初始為保障
    訴外人許新旺之權利，其等購買之永和市及新店市青潭土地
    均有登記訴外人許新旺3 分之1 權利，上開房屋建築完成後
    ，由訴外人許新旺提供親戚名義作為起造人登記，可知當時
    並未成立公司，至為明確，否則起造人用公司名義登記即可
    ，何必由訴外人許新旺動用親戚名義登記？既無公司之設立
    ，自不能要求被告乙○○提出各工地之收入帳冊等供原告丁○○查閱。再者，許新旺於71年間死亡前，當時正在進行南
    港土地購買興建案，因自70年間新店青潭開發案後，許新旺
    認為每次要動用親戚名義為起造人非常麻煩，故要求成為隱
    名合夥，所以南港土地就沒有用訴外人許新旺名義登記。而
    南港案完成後因為訴外人許新旺已經過世，也沒有再進行新
    案投資。至81年8 月間因被告乙○○與訴外人甲○○辦理結
    算分家，因此對訴外人許新旺投資部分依據訴外人甲○○按
    許新旺投資比例估算至81年間含利息，約以新臺幣（下同）
    6,000 萬元結算，但該協議書規定由被告乙○○與岳母結算
    ，因此並無所謂之簿冊存在。退萬步言，若鈞院認為被告乙○○有提出簿冊之義務，惟按商業會計法第38條第2 項規定
    ：各項會計帳簿及財務報表，應於年度決算程序辦理終了後
    ，至少保存10年。依上開規定所有公司帳簿表冊至多保管10
    年，逾10年後公司亦無保管義務，公司股東亦無從要求公司
    提出超越10年以上之簿冊供閱覽。民法債篇有關合夥之規定
    中雖無明確規定，惟因各合夥人間與公司法中無限公司之股
    東類似，故本質上應準用商業會計法第38條之規定，是本件
    姑不論被告乙○○與訴外人許新旺間並未成立公司辦理合夥
    事項，根本無任何帳簿表冊，縱認為合夥人有查閱簿冊之權
    利，亦已超過商業會計法有關保管10年期限，被告乙○○亦
    無提出之義務。
  3.次查，百鑫集團並非法人組織，系爭協議書所載訴外人許新
    旺所參與之永和、青潭、南港等投資案，被告乙○○兄弟並
    未成立百鑫集團。訴外人許新旺於71年11月間死亡，而原告
    所指各公司，冠昱建設股份有限公司係被告乙○○76年間私
    人投資；捷昇營造股份有限公司係被告兄弟等5 人在79 年
    集資向他人購得；百輝營造公司為被告乙○○之父王春明在
    65年間購得；世殿開發股份有限公司係訴外人甲○○私人成
    立之公司，被告乙○○並非股東；百鑫建設股份有限公司則
    係72年成立，上開各公司或為許新旺投資前即已購得之公司
    ；或為許新旺死亡後才成立或購得之公司，均與許新旺之投
    資資金無關，原告以上開公司合稱為百鑫集團，實有錯誤。
  4.原告協豐公司主張與被告間就百鑫集團各工地間有合夥關係
    存在，不但百鑫集團並不存在，而所謂各工地之說法更屬廣
    泛，究係何公司何工地？根本無法確定訴訟之範圍，被告無
    從答辯，其請求並無理由，請予以駁回。
  5.再者，訴外人許新旺縱以私人資金投資被告乙○○，然自南
    港案開始已成為隱名合夥關係，且在南港案結束後就未再進
    行其他投資，才有被告甲○○兄弟81年結算之協議，但該協
    議書係規定由被告乙○○與岳母結算，並非全體繼承人。縱
    認許新旺在未及與被告乙○○結算前死亡，其投資權利應由
    繼承人繼承，惟按繼承人有數人者，在分割遺產前，各繼承
    人對於遺產全部為公同共有，民法第1151條定有明文；另依
    修正後民法第828 條第2 項雖有準用同法第821 條之規定，
    然民法第821 條係指公同共有人基於共有物本身所產生之權
    利而言，有關合夥關係是否存在，以及依據合夥關係請求相
    關之法律權利，自應適用民法第828 條第3 項規定，應得全
    體共有人之同意，始得為之，然本件原告丁○○雖為訴外人
    許新旺之繼承人之一，但請求確認與被告乙○○間合夥關係
    存在或請求交付相關資料等，其權利之行使並未得全體共有
    人之同意，其請求亦無理由，請予以駁回。
  6.再依據鈞院調閱系爭侵占案件之資料顯示，新店清潭段及永
    和水源段使用執照中，並無以協豐公司之名義登記房屋，顯
    見協豐公司並無合夥關係存在。而其中雖使用協豐公司部分
    股東之名義登記，因當時訴外人許新旺使用家族人員名義作
    為登記之用，並非登記為名義人即與被告乙○○有合夥關係
    ，此在系爭侵占案件判決中亦敘明其中有許多非協豐公司股
    東也登記為名義人，證明並非因協豐公司有投資為股東，才
    登記部分房屋在股東名下。
  (三)被告二人答辯聲明：原告之訴駁回。
三、兩造爭執及不爭執事項：
  (一)兩造不爭執事項：
  1.訴外人許新旺與被告乙○○間就「臺北縣永和鎮（當時尚未
    升格）龜崙蘭溪洲段下溪洲小段62-16 、62-21 地號土地及
    上建物」、「新店市○○段油車坑小段第145-1 地號土地其
    上建物部分」及「南港區○○段○ ○段307 、296-2 、297-
    1 地號土地及其上建物」3 個建案之合夥關係存在（見本院
    卷第287頁反面、第288頁言詞辯論筆錄）。
  2.訴外人許新旺於71年11月22日死亡，原告丁○○為許新旺之
    繼承人。
  3.被告乙○○與訴外人甲○○於81年8 月30日簽署系爭協議書
    ，協議被告乙○○、訴外人甲○○及許新旺投資保平路、新
    店、青潭、南港等地之結算事宜（見本院97年度板調字第33
    2 號卷所附原證7）。
  (二)兩造爭執事項：
  1.原告請求確認原告協豐公司與被告乙○○、庚○○間之合夥
    關係存在，有無理由？
  2.原告請求確認訴外人許新旺與被告乙○○間之合夥關係存在
    ，有無即受確認判決之法律上利益？
  3.原告請求確認訴外人許新旺與被告庚○○間之合夥關係存在
    ，有無理由？
  4.原告協豐公司、丁○○主張依民法第675 條規定行使事務檢
    查權，有無理由？
四、本院之判斷：
  (一)原告協豐公司、丁○○依合夥及繼承之法律關係，請求確認
    原告協豐公司、訴外人許新旺與被告乙○○、庚○○間有合
    夥關係存在，並請求被告二人應提出合夥事業之賬簿供原告
    查閱；被告乙○○對於其與訴外人許新旺間有合夥關係存在
    乙節並無爭執，惟被告二人否認原告協豐公司與被告乙○○
    、庚○○間有合夥關係存在，亦否認被告庚○○與訴外人許
    新旺間有合夥關係存在。是本件所應審究之爭點，如上列兩
    造爭執之事項所示。茲分別說明如次。
  (二)原告請求確認原告協豐公司與被告乙○○、庚○○間之合夥
    關係存在，有無理由？
  1.按當事人主張有利於己之事實者，就其事實有舉證之責任，
    民事訴訟法第277 條前段定有明文。本件原告主張協豐公司
    與被告乙○○、庚○○間有合夥關係存在，惟為被告所否認
    ，原告自應就此項事實負舉證責任。
  2.查原告主張協豐公司與被告乙○○、庚○○間有合夥關係存
    在，並提出系爭協議書及許新旺投資總金額統計表等件影本
    為證（見本院97年度板調字第332 號卷所附原證7 、本院卷
    第185 頁），而被告固不爭執上開書證之真正，惟抗辯合夥
    關係應僅存在於被告乙○○與訴外人許新旺間，與原告協豐
    公司及被告庚○○均無合夥關係存在等語。查參以系爭協議
    書影本第1 條記載：「乙方（即乙○○）之岳父（即許新旺
    ）投資保平路、新店、青潭、南港等地之收益及延期結算應
    付利息，經雙方會算，雙方願以新臺幣陸仟萬元整（甲、乙
    各分擔二分之一）支付乙方之岳母等人，由乙方出面解決，
    如乙方岳母等人有異議時，由甲乙雙方共同妥善處理之。」
    ；又上開許新旺投資總金額統計表影本，亦明白記載「許新
    旺投資總金額」等文字；再觀諸系爭協議書全文，並無隻字
    片語提及原告協豐公司有參與本件合夥之事實，由上可知，
    上開保平路、新店、青潭、南港等地建案，係訴外人許新旺
    個人與被告乙○○成立合夥關係，甚為明確。至於原告主張
    許新旺係以原告協豐公司之資金投入合夥事業，且因協豐公
    司需要資金，遂要求訴外人甲○○擔任協豐公司借款之連帶
    保證人，以甲○○要名下士林蘭雅段土地供協豐公司抵押貸
    款600 萬元；又上開保平路、新店建案有登記在許新旺親友
    名下，許新旺之親友部分亦為協豐公司之股東，故原告協豐
    公司與被告乙○○間亦存在合夥關係云云。惟按資金之來源
    與合夥關係之成立，本屬二事，原告所主張許新旺以協豐公
    司之資金投入本件合夥，及甲○○提供土地予協豐公司抵押
    貸款等情，乃許新旺與原告協豐公司間，或甲○○與協豐公
    司間金錢往來之問題，不能以此遽認協豐公司與被告乙○○
    間有合夥關係存在；又上開合夥建案部分登記在許新旺親友
    名下，其法律關係可能為借名登記、信託或基於其他原因，
    非可謂出名登記之許新旺親友，部分亦為協豐公司股東，即
    遽論有合夥關係存在，是原告仍應就協豐公司與被告乙○○
    間確有合夥之意思表示合致，舉證以實其說，始足當之。惟
    原告始終未舉證證明原告協豐公司與被告乙○○間確有合夥
    之意思表示合致，是原告請求確認原告協豐公司與乙○○間
    之合夥關係存在，尚乏依據，不應准許。
  3.其次，原告主張被告庚○○從68年起，與被告乙○○多次到
    協豐公司處，說服協豐公司之經營者以公司現有營運資金供
    作投資款，故原告協豐公司與被告庚○○間亦存在合夥關係
    云云，此為被告庚○○所否認，而原告始終未舉證證明原告
    協豐公司與被告庚○○間確有合夥之意思表示合致，則原告
    此部分主張，亦難遽採。
  4.次按私文書應由舉證人證其真正；但他造於其真正無爭執者
    ，不在此限，民事訴訟法第357 條定有明文。次按私文書之
    真正，如他造當事人有爭執者，則舉證人應負證其真正之責
    。（最高法院47年台上字第1784號判例意旨參照）；又當事
    人提出之私文書必須真正而無瑕疵者，始有訴訟法之形式的
    證據力，此形式的證據力具備後，法院就其中之記載調查其
    是否與系爭事項有關，始有實質的證據力之可言（最高法院
    41 年 台上字第971 號判例意旨參照）。故當事人所提出之
    書證，倘對造當事人否認其真正，自應由提出該書證之人負
    證明該書證為真正之責任，並於提出書證之人舉證證明該書
    證之真正後，始需就該書證所記載之內容是否有實質之證據
    力進行調查。查本件原告提出之投資計算手寫稿、許添丁手
    寫對帳表等件影本（見本院97年度板調字第332 號卷所附原
    證1 、本院卷第128 頁），被告均否認其真正，從而原告自
    應舉證證明該等書證為真正。然原告並未提出證據證明該等
    書證為真正，揆諸前揭說明，該等文書即無形式上之證據力
    存在，更無須論及其有無實質證據力之問題，自不得據以作
    為認定原告主張之上開事項為真實。
  5.至於原告請求調取訴外人許添丁銀行帳戶資料，以證明協豐
    公司出資之事實，惟許添丁銀行帳戶之往來資料，並不能證
    明協豐公司有出資之事實，況資金之來源與合夥關係之成立
    ，本屬二事，業如前述，是尚無調取許添丁銀行帳戶資料之
    必要。又原告請求調取本院97年度重訴字第482 號甲○○訴
    請乙○○清償債務事件卷宗，惟查，該案乃甲○○、乙○○
    間履行契約之爭執，與原告協豐公司並無關聯性，故無調取
    該案卷宗之必要。再原告請求傳喚證人甲○○、己○○、及
    幫忙原告丁○○搬運資金之友人，但查，甲○○與乙○○另
    有訴訟之利害關係，是其證詞是否可信，尚非無疑；又證人
    己○○於97年8 月12日即已罹患巴金森氏症，日常生活無法
    自理，需仰賴他人照料，有原告提出之己○○診斷證明書影
    本為證（見本院卷第306 頁），足見己○○應無法為一般之
    證述行為，自無調查必要；另被告乙○○對於收受許新旺之
    資金並無爭執，則幫忙原告丁○○搬運資金之人亦無調查之
    必要，附此敘明。
  6.從而，原告請求確認原告協豐公司與被告乙○○、庚○○間
    之合夥關係存在，為無理由，應予駁回。
  (三)原告請求確認訴外人許新旺與被告乙○○間之合夥關係存在
    ，有無即受確認判決之法律上利益？
  1.按確認之訴，非原告有即受確認判決之法律上利益者，不得
    提起。為法律關係基礎事實存否之訴，亦同，民事訴訟法第
    247 條第1 項定有明文。又所謂即受確認判決之法律上利益
    ，係指因法律關係之存否不明確，致原告在私法上之地位有
    受侵害之危險，而此項危險得以對於被告之確認判決除去之
    者而言（最高法院42年上字第1031號判例意旨參照）。
  2.查本件原告主張訴外人許新旺與被告乙○○間有合夥關係存
    在乙節，為被告所不爭執，則關此部分，原告在私法上之地
    位並不因此而有受侵害之危險者，即不得謂原告有即受確認
    判決之法律上利益。從而，原告訴請確認訴外人許新旺與被
    告乙○○間之合夥關係存在，並無即受確認判決之法律上利
    益，此部分之訴即不應准許，應予駁回。
  (四)原告請求確認訴外人許新旺與被告庚○○間之合夥關係存在
    ，有無理由？
    本件原告主張被告庚○○從68年起，與被告乙○○多次到協
    豐公司處，說服協豐公司之經營者以公司現有營運資金供作
    投資款，故訴外人許新旺與被告庚○○間存在合夥關係云云
    ，為被告庚○○所否認。查上開保平路、新店、青潭、南港
    等地建案，係訴外人許新旺個人與被告乙○○成立合夥關係
    等情，俱如前述，而原告始終未舉證證明許新旺與被告庚○○間確有合夥之意思表示合致，則原告此部分主張，並無理
    由。
  (五)原告協豐公司、丁○○主張依民法第675 條規定行使事務檢
    查權，有無理由？
  1.按合夥人因死亡而退夥。但契約訂明其繼承人得繼承者，不
    在此限，民法第687 條第1 款定有明文。又按合夥未定存續
    期間者，合夥人得於兩個月前聲明退夥，其有死亡等原因者
    ，則即因之而退夥，退夥人與他合夥人間之結算，應以退夥
    時合夥財產之狀況為準（最高法院19年上字第1273號判例意
    旨參照）。再按合夥人死亡時，其繼承人並不當然為合夥人
    ，除合夥契約有關於繼承人得繼續為合夥人之約定外，合夥
    人死亡，即當然退夥（最高法院86年度台上字第3840號判決
    意旨參照）。蓋此規定之規範意旨在於合夥契約之成立，植
    基於合夥人之間高度之信任，即合夥契約之屬人性相當高，
    故當合夥人有死亡事由發生時，法律即規定死亡為合夥人之
    當然退夥事由，且法文使用「契約訂明」之字眼，顯見法律
    僅規定於合夥契約內有預先「明示記載」繼承人得繼承為合
    夥人時始例外准許，而不包含「默示承認」繼承人得依繼承
    之法律關係成為合夥人之情況在內。查本件訴外人許新旺與
    被告乙○○間之合夥契約，並無證據證明曾約定得由繼承人
    繼續為合夥人，故於許新旺71年11月22日死亡時，即發生退
    夥之效力。
  2.另按無執行合夥事務權利之合夥人，縱契約有反對之訂定，
    仍得隨時檢查合夥之事務及其財產狀況，並得查閱賬簿。民
    法第675 條固有明文。然此所規定合夥人之事務檢查權，係
    以合夥關係存在為要件，亦即此乃合夥關係存續期間，賦與
    無執行合夥事務權利之合夥人之權利。至於合夥人退夥後，
    則屬出資返還之問題，須依民法第689 條之規定，以退夥時
    合夥財產之狀況為準，為結算分配。而於合夥未受虧損之情
    形，始得為全部返還之請求，且其請求返還出資之對象應為
    合夥，而非他合夥人（最高法院92年度台上字第1234號判決
    參照）。
  3.查本件訴外人許新旺與被告乙○○間之合夥契約，並無證據
    證明曾約定得由繼承人繼續為合夥人，故於許新旺71年11月
    22日死亡時，即發生退夥之效力，有如前述，則許新旺與被
    告乙○○之合夥關係，已因許新旺之退夥，業已消滅而不存
    在；且原告丁○○雖為許新旺之繼承人，然並非本件之合夥
    人，原告協豐公司亦非本件之合夥人，從而，原告協豐公司
    、丁○○主張本於合夥關係，依民法第675 條規定請求被告
    交付合夥事業之相關帳目資料，自屬無據。
五、綜上所述，本件原告基於合夥之法律關係，聲明請求：(一)確
    認原告協豐公司與被告間就「臺北縣永和鎮（當時尚未升格
    ）龜崙蘭溪洲段下溪洲小段62-16 、62-21 地號土地及上建
    物」、「新店市○○段油車坑小段第145-1 地號土地其上建
    物部分」及「南港區○○段○ ○段307 、29 6-2、297-1 地
    號土地及其上建物」3 個建案之合夥關係存在。(二)被告等應
    提出合夥事業：「臺北縣永和鎮（當時尚未升格）龜崙蘭溪
    洲段下溪洲小段62-16 、62-21 地號土地及上建物」、「新
    店市○○段油車坑小段第145-1 地號土地其上建物部分」及
    「南港區○○段○ ○段307 、296-2 、297- 1地號土地及其
    上建物」3 個建案，自68年起至97年度之收入帳本、支出帳
    本、繳費簿、財產目錄、資產負債表、年度結算申報書、會
    計師帳本、銀行往來資金及所有存摺明細表供原告協豐窯業
    股份有限公司查閱。(三)確認訴外人許新旺與被告間就「臺北
    縣永和鎮（當時尚未升格）龜崙蘭溪洲段下溪洲小段62-16
    、62-21 地號土地及上建物」、「新店市○○段油車坑小段
    第145-1 地號土地其上建物部分」及「南港區○○段○ ○段
    307 、296-2 、297-1 地號土地及其上建物」3 個建案之合
    夥關係存在。(四)被告等應提出合夥事業「台北縣永和鎮（當
    時尚未升格）龜崙蘭溪洲段下溪洲小段62-1 6、62-21 地號
    土地及上建物」、「新店市○○段油車坑小段第145-1 地號
    土地其上建物部分」及「南港區○○段○ ○段307 、296-2
    、297-1 地號土地及其上建物」3 個建案，自68起至97度之
    收入帳本、支出帳本、繳費簿、財產目錄、資產負債表、年
    度結算申報書、會計師帳本、銀行往來資金及所有存摺明細
    表供原告丁○○查閱，均無理由，應予駁回。
六、本件事證已臻明確，兩造其餘攻擊防禦方法及未經援用之證
    據，經審酌後，核與判決結果不生影響，爰不一一論述。
七、據上論結，本件原告之訴為無理由，爰依民事訴訟法第78條
    ，判決如主文。
中    華    民    國    99    年    1     月    29    日
                  民事第二庭    法  官  張筱琪
以上正本係照原本作成
如對本判決上訴，須於判決送達後20日內向本院提出上訴狀
中    華    民    國    99    年    1     月    29    日
                                書記官  連思斐

司法院資訊處製作；財團法人民間司法改革基金會備份。
